【裁判字號】    99,訴,609
【裁判日期】    991229
【裁判案由】    遷讓房屋等
【裁判全文】
臺灣臺南地方法院民事判決               99年度訴字第609號
原      告  楊瑞聰
訴訟代理人  林士龍律師
            彭大勇律師
被      告  蔡鄭桂花
            蔡河清
兼  共  同
訴訟代理人  蔡河源
被      告  蔡惠淑
上列當事人間請求遷讓房屋等事件，經本院於民國99年12月15日
言詞辯論終結，判決如下：
    主      文
被告蔡鄭桂花、蔡河清、蔡河源應自坐落臺南市○區○○段一二
二二之十七地號土地上之同段一五○五建號、門牌號碼臺南市○
區○○○路一段一二○號建物（含未保存登記之增建部分）遷出
，並將上開土地、建物返還予原告。
原告其餘之訴駁回。
訴訟費用新臺幣伍萬零柒佰壹拾壹元由被告蔡鄭桂花、蔡河清、
蔡河源負擔。
本判決第一項於原告以新臺幣壹佰貳拾玖萬陸仟元供擔保後，得
假執行。
原告其餘假執行之聲請駁回。
    事實及理由
壹、程序方面
一、被告蔡惠淑經合法通知，未於言詞辯論期日到庭，核無民事
    訴訟法第386條所列各款情形，爰依原告之聲請，由其一造
    辯論而為判決。
二、按訴狀送達後，原告不得將原訴變更或追加他訴。但請求之
    基礎事實同一者，不在此限。民事訴訟法第255條第1項第2
    款定有明文。查本件原告起訴時原以蔡鄭桂花、蔡河清、蔡
    河源為被告，並依民法第767條物上請求權之規定，聲明請
    求上開被告自坐落臺南市○區○○段1222之17地號土地（下
    稱系爭土地）上之同段1505建號建物（門牌號碼為臺南市○
    區○○○路1段120號，下稱系爭房屋）遷出，並將系爭房地
    返還原告。嗣於起訴狀送達後，追加蔡惠淑為被告，並追加
    請求被告蔡惠淑遷讓返還系爭房地。被告蔡惠淑雖表示不同
    意原告追加其為被告，惟經核原告前揭訴之變更、追加，均
    係依據物上請求權之規定，而向無權占有者請求返還所有物
    ，請求之基礎事實核屬同一，參諸首揭規定，自為適法，應
    予准許。
貳、實體方面
一、原告主張：原告於民國99年4月6日經本院98年執字第46578
    號強制執行事件之拍賣程序，買得原登記為訴外人何玗所
    有之系爭土地及房屋。依拍賣公告所載，系爭房屋係由何玗
    真無償提供給被告等人居住。現系爭房地之所有權既已由原
    告取得，而被告並無任何合法使用權源，原告爰依民法第76
    7條規定提起本訴，並聲明：被告應自系爭土地上之系爭房
    屋（含未保存登記建物部分）遷出，並將系爭房地返還原告
    。
二、被告蔡鄭桂花、蔡河源、蔡河清則以：
  (一)系爭房地遭特別拍賣之前，曾有兩組意圖投標之人士前來
      看屋，其中一對自稱姓楊之中年男女，推測即為原告，當
      時被告蔡河源已對原告表示系爭房地為祖產，蔡河源之子
      有意標回自住，請原告勿參與投標，倘原告執意投標，亦
      請原告念及拍賣價格與市價差距甚大，同意被告等繼續居
      住使用，或以合理價格讓售予被告，原告已同意被告蔡河
      源之請求，故蔡河源之子乃決定不參與投標，是以被告並
      非無權占有系爭房地。
  (二)系爭房地原登記於被告蔡惠淑名下，嗣因遭京城銀行拍賣
      ，由被告蔡河源、蔡惠淑共同出資，以訴外人何玗之名
      義標回；惟因何玗無力償還其私人債務，致系爭房地又
      遭查封、拍賣，被告為此已對何玗提出背信告訴，是被
      告等對系爭房地之權利仍應受法律保障。
  (三)系爭房屋五、六樓增建部分不在拍賣的範圍內。
  (四)並均聲明：原告之訴駁回。
三、被告蔡惠淑未於言詞辯論期日到場，惟據其提出書狀陳述略
    以：其戶籍並未設於系爭建物，原告認其占有系爭建物僅屬
    猜測，並無實據。餘則引用共同被告所提出之答辯理由等語
    置辯。並聲明：原告之訴駁回。
四、得心證之理由：
  (一)原告主張其係經由本院98年度司執字第46578號強制執行
      事件拍賣程序，以3,889,000元得標取得系爭土地、建物
      所有權，而系爭房屋（包括五、六樓部分）現由被告蔡鄭
      桂花、蔡河清、蔡河源占有中等情，業據提出系爭土地及
      建物登記謄本、權利移轉證書各1份為證，且為被告所不
      爭執，復經本院依職權調取本院98年度司執字第46578號
      強制執行卷核閱屬實，堪信為實。
  (二)按所有人對於無權占有或侵奪其所有物者，得請求返還之
      ，民法第767條前段定有明文。查被告蔡鄭桂花、蔡河清
      、蔡河源固不否認現占有使用系爭房屋，惟辯稱：曾有推
      測為原告之人同意渠等繼續居住使用系爭房屋，及系爭房
      地係由被告蔡河源、蔡惠淑共同出資而登記於訴外人何玗
      名下云云。然衡諸常情，一般人購買不動產，無非為投
      資或自用之利益，原告與上開被告間非親非故，焉有願將
      花費數百萬元購得之不動產提供與被告等人居住使用之可
      能？又系爭房地原定拍賣底價為6,810,000元，嗣經三次
      拍賣無人應買，至第四次特別拍賣程序時，拍賣底價已減
      為3,500,00 0元，此有歷次拍賣公告及拍賣筆錄附於上開
      執行卷中可參；如被告之家族欲保有系爭房地之所有權，
      自當把握於特別拍賣中以較低價金買入之機會，豈有要求
      素不相識之原告先行投標買得後，再為讓售之理？再者，
      上開被告所辯之「某人同意渠等繼續居使用系爭房屋，而
      該人推測應為原告」本身，即為臆測之詞，自不能據以認
      定原告有同意上開被告占有系爭房屋之意思；況被告所辯
      情節，既有前述顯違常情之處，自難遽信。又原告既經強
      制執行而原始取得系爭土地、建物之所有權，縱其前手即
      何玗與被告間有任何約定，均對原告身為所有權人之權
      能不生影響。是被告上開所辯，均非有據。被告蔡鄭桂花
      、蔡河清、蔡河源對系爭房地並無任何占有之合法權源乙
      節，已足認定。
  (三)次按於原有建築物之外另行增建者，如增建部分與原有建
      築物無任何可資區別之標識存在，而與之作為一體使用者
      ，因不具構造上及使用上之獨立性，自不得獨立為物權之
      客體，原有建築物所有權範圍因而擴張（最高法院88年度
      台上字第485號判決參照）。經查，系爭房屋原保存登記
      之範圍為四層樓、地下室及第五層之屋頂突出物，現況則
      為一棟六層樓之建物，其中第一、二、三樓均有部分增建
      ，一樓增建部分為客廳之一部，二樓增建部分則為廚房，
      三樓增建部分為一和室房間，均與原經保存登記建物範圍
      無明確區隔；又五樓部分係於原屋頂突出物外，前後各增
      建一間房間，六樓部分則為神明廳（含陽台），五、六樓
      部分均以系爭房屋內之同一樓梯與其他樓層相通，並需經
      由一樓大門出入等情，業經本院履勘現場查明，有勘驗筆
      錄可參，並囑託臺南市東南地政事務所製有複丈成果圖，
      另有系爭房屋外觀照片2紙附卷足憑（本院卷第85至88頁
      、第92頁、第38頁）。足認上開增建部分並不具構造上之
      獨立性，而依系爭房屋係住家使用之功能及通常交易觀念
      上而言，上開增建部分亦係與原保存登記範圍內之建物為
      一體之使用，並無使用上之獨立性，自應認上開增建仍在
      原建物所有權範圍之內。又本院98年度司執字第46578號
      強制執行事件，已將上開增建部分納入系爭房屋之估價範
      圍，嗣後更於拍賣條件中載明所拍賣之系爭房屋包含未保
      存登記建物在內，有上開執行卷所附之鑑價報告書、拍賣
      公告等文件可稽。顯見系爭房地拍賣範圍，已包含上開未
      經保存登記之增建物在內，一併由原告拍定取得所有權利
      。是被告辯稱系爭房屋第五、六樓之增建，不在原告所取
      得之系爭房屋所有權範圍內云云，實無足取。綜上，被告
      蔡鄭桂花、蔡河清、蔡河源對系爭房地既無占有之合法權
      源，則原告依物上請求權之規定，請求被告蔡鄭桂花、蔡
      河清、蔡河源自系爭房屋（含未辦保存登記之增建）遷出
      ，並將系爭房地交還原告，自屬有據，應予准許。
  (四)至於原告主張被告蔡惠淑亦無權占有系爭房地部分，無非
      以被告蔡惠淑前為系爭房地之所有權人，及被告蔡河源於
      本案中陳稱其妹妹亦居住於系爭房屋內為其依據。惟依被
      告蔡惠淑前揭所辯，顯係否認無權占有之事實，且縱蔡惠
      淑曾為系爭房地所有權人，亦不足以推認其現占有系爭房
      地之事實。又被告蔡河源固於本院99年6月24日準備程序
      時陳稱其妹居住於系爭房屋（見本院卷第42頁背面準備程
      序筆錄），惟並未指明居住於系爭房屋者即為被告蔡惠淑
      ，另蔡惠淑並未設籍於系爭房屋，且出生別記載為三女，
      有個人戶籍資料1紙可參（本院卷第100頁），應尚有其他
      姊妹，自不能僅因被告蔡河源上開陳述，遽認被告蔡惠淑
      無權占有系爭房屋之事實。故原告此部分之主張，為無理
      由，不應准許。
五、原告陳明願供擔保聲請宣告假執行，於其勝訴部分，核無不
    合，爰酌定相當之擔保金額准許之；至原告敗訴部分，其假
    執行之聲請失所附麗，應予駁回。
六、本件判決之基礎已臻明確，兩造其餘之攻擊防禦方法及舉證
    ，核與判決無影響，毋庸一一論列，併此敘明。
七、末按各當事人一部勝訴、一部敗訴者，其訴訟費用，由法院
    酌量情形，命兩造以比例分擔或命一造負擔，或命兩造各自
    負擔其支出之訴訟費用；共同訴訟人，按其人數，平均分擔
    訴訟費用；法院為終局判決時，應依職權為訴訟費用之裁判
    ，民事訴訟法第79條、第85條第1項前段及第87條第1項分別
    定有明文。查本件訴訟費用為50,711元（含第一審裁判費39
    ,511元及地政機關複丈費用11,200元），又原告固為一部敗
    訴，然本件紛爭實係因被告蔡鄭桂花、蔡河清、蔡河源無權
    占有系爭房地所生，故訴訟費用以由渠等負擔為適宜，爰確
    定訴訟費用之負擔如主文第三項所示。
八、結論：本件原告之訴為一部有理由、一部無理由，依民事訴
    訟法第385條第1項、第79條、第85條第1項前段、第87條第1
    項、第390條第2項，判決如主文。
中    華    民    國    99    年    12    月    29    日
                  民事第三庭  審判長法  官  杭起鶴
                                    法  官  王國忠
                                    法  官  張玉萱
以上正本證明與原本無異。
如對本判決上訴，須於判決送達後20日內向本院提出上訴狀。如
委任律師提起上訴者，應一併繳納上訴審裁判費。
中    華    民    國   100    年    1     月    3     日
                                    書記官  張晶瑩

司法院資訊處製作；財團法人民間司法改革基金會備份。
